【裁判字號】    99,台上,2368
【裁判日期】    990422
【裁判案由】    違反毒品危害防制條例
【裁判全文】
最高法院刑事判決            九十九年度台上字第二三六八號
上  訴  人  甲○○
選任辯護人  蔡淑媛律師
上  訴  人  乙○○
上列上訴人等因違反毒品危害防制條例案件，不服台灣高等法院
高雄分院中華民國九十八年十二月二十九日第二審更審判決（九
十八年度上更(一)字第一四五號，起訴案號：台灣高雄地方法院檢
察署九十六年度偵字第三四五０八號），提起上訴，本院判決如
下：
    主  文
原判決撤銷，發回台灣高等法院高雄分院。
    理  由
本件原判決認定上訴人甲○○、乙○○意圖營利，共同基於販賣
第一級毒品之犯意聯絡，於民國九十六年十一月二十九日下午某
時許，邱弘毅撥打乙○○持用之門號0000000000號行
動電話，向乙○○表示欲購買第一級毒品海洛因，經乙○○將上
情告知甲○○後，乙○○即與邱弘毅約定交易第一級毒品海洛因
之時間、地點。同日下午五時許，甲○○駕駛七三二五－XC 號
自用小客車搭載乙○○，自高雄市○○路與鼎山街口出發，同日
下午六時許，到達高雄縣大寮鄉之約定地點，邱弘毅上車乘坐後
，甲○○即在車上交付第一級毒品海洛因一包（驗後淨重一點七
二公克，空包裝重０點二公克）予邱弘毅，邱弘毅亦交付現金新
台幣（下同）一萬一千元予甲○○，邱弘毅並將購得之第一級毒
品海洛因一包藏放在皮帶處。隨後，甲○○遂駕車至高雄縣大寮
鄉○○○路四四六號某超商前停車。旋為早已接獲線報，一路監
控並尾隨之員警當場查獲，並在邱弘毅之皮帶處扣得上開第一級
毒品海洛因一包，在甲○○身上扣得交易所得現金一萬一千元。
另循線在甲○○租屋處，扣得與本案無關之甲○○所有第一級毒
品海洛因二包等情。因而撤銷第一審關於共同販賣第一級毒品部
分之科刑判決，改判仍均論處上訴人二人共同販賣第一級毒品（
甲○○為累犯）罪刑。固非無見。
惟查：（一）、被告之自白，須非出於強暴、脅迫、利誘、詐欺
、疲勞訊問、違法羈押或其他不正方法，且與事實相符者，始得
為證據，如係出於不正方法，即非自由陳述，其取得自白已非適
法，則不問陳述內容是否確與事實相符，因其非係適法之證據，
即不能採為判決之基礎。故審理事實之法院遇有被告對於其自白
提出係出於不正方法取得之抗辯，應先於其他事證而為調查，並
命提出該自白之檢察官就自白係出於自由意志指出證明方法，倘
實施刑事訴訟程序之公務員以不正方法取供，因應負行政甚或刑
事責任，自非可僅憑該等人員陳稱未以不正方法取供為其判斷依
據，則茍除負責取供之人員證述未以不正方法取供外，檢察官無
法舉出其他證據證明，自不能遽認該自白係出於陳述人之自由意
志，而採為論罪之依據。此觀刑事訴訟法第一百五十六條第一項
、第三項之規定自明。本件乙○○於歷審審理中，均一再辯稱：
警察於製作筆錄之「前」，有提供毒品供其施用，而利誘其配合
指證甲○○等語（見一審卷二第八十二頁、上訴卷第一一九至一
二０頁、更(一)卷第五十二頁）。而原判決僅以第一審法院勘驗乙
○○之二次警詢錄音結果：警詢筆錄內容與錄音相符，採一問一
答，詢問員警與乙○○說話之語氣平和，乙○○回答問題迅速，
對不知答案的問題，經重覆詢問，仍回答不知道（見一審卷二第
三十五、三十七頁）；以及負責詢問之員警張一晴自始否認有對
邱弘毅、乙○○餵毒之不正方法取供之證述，即據以認定乙○○
所辯：警察提供毒品供其施用，而利誘其配合指證甲○○等情不
足採信，繼而推論其於警詢之自白，係出於自由意志，並採為判
決基礎。並未命提出該自白之檢察官就此部分之自白係出於自由
意志指出證明方法，或說明有何其他證據足以證明乙○○之自白
係出於自由意志之理由，似將檢察官應負之舉證責任，轉由上訴
人負擔，自屬不當。（二）、審理事實之法院，對於待證事實有
重要關係之證據，為發現真實或基於公平正義之維護，除認為不
必要者外，均應詳為調查，然後基於調查所得之心證，以為判斷
之基礎，故證據雖已調查，而事實尚非明確，有其他必要部分並
未調查，仍難謂無應於審判期日調查之證據未予調查之違法。本
件原判決係以乙○○於九十六年十一月二十九日警詢時之自白，
為其論處上訴人二人共同販賣第一級毒品罪刑之主要證據（見原
判決第十七頁）。然乙○○於同年月三十日檢察官偵訊時起之偵
審程序，均抗辯其於上揭警詢時遭警刑求（見偵查卷第十九、二
十一頁，一審卷一第三十五、三十八頁正反面，上訴卷第七十三
頁），並於第一審法院審理時提出其於九十六年十二月二日就診
，記載其受有胸部挫傷、腹部挫傷之國軍高雄總醫院附設民眾診
療服務處出具之診斷證明書為證（見第一審卷二第三十九頁）。
原判決雖以乙○○先後陳述遭毆傷之部位不一、就醫及提出診斷
證明書之時間遲誤等情，質疑其刑求抗辯之關聯性而未予採信（
見原判決第三頁）。然乙○○一再辯稱：因交保返家後發現胸、
腹部疼痛，始至上開醫院就診等情，況乙○○究有無遭警毆打，
應以實際驗傷之結果以為判斷，不能僅以其前後所述受傷部位不
一，即認其供述不足採。而乙○○上開所受之傷，似可經由醫師
之專業判斷，推斷其受傷時間，苟上開傷害係在乙○○製作警詢
筆錄期間，則乙○○上開刑求之主張，是否全屬子虛，即非無疑
。而此事項攸關上訴人二人是否成立本件犯行之判斷，而與公平
正義之維護及其等之利益，均有重大關係，自應詳予調查，根究
明白。乃原審雖曾就其他事項函詢上開醫院（見更(一)審卷第六十
八頁），然就上開疑點則未進一步調查，根究明白，詳細剖析，
率以驗傷日距交保日已有二、三日之差距，認乙○○刑求之主張
並非真實，難謂無應於審判期日調查之證據未予調查之違法。（
三）、判決理由之敘述均應依憑證據，且須與卷內之證據資料相
適合，不得僅以抽象、空泛或游移不定之詞為其論據，否則即有
判決理由不備之違法。本件扣案第一級毒品海洛因共有三包，其
中邱弘毅所有之第一級毒品海洛因一包，於法務部調查局鑑定前
毛重二點二五公克，其他屬甲○○所有，與本案無關之第一級毒
品海洛因二包，鑑定前毛重各為十六點二公克、十三點四五公克
，此有扣押物品目錄表及照片在卷足參（見警卷第二十八、三十
八、七０、七十二、七十八頁），而依證人邱弘毅結證所稱：司
法警察將第一級毒品海洛因扣案及秤重後，再自扣案其中毛重約
二公克包裝者取出第一級毒品海洛因供其二人施用等語（見上訴
卷第一０七頁），故可認乙○○及邱弘毅所指扣案及秤重之第一
級毒品海洛因，遭取出施用者，係指邱弘毅所有之該包第一級毒
品海洛因。又邱弘毅所有之上開第一級毒品海洛因一包，扣案時
毛重二點二五公克，鑑定後淨重一點七二公克，鑑定前後有０點
三三公克之差距，依此計算其耗損率達百分之十四點六。然扣案
甲○○所有與本案無關之第一級毒品海洛因二包，扣案時毛重合
計為二十九點六五公克，鑑定後淨重二十六點八六公克，扣案時
毛重與鑑定後重量相差一點八三公克，其耗損率為百分之六，俱
有法務部調查局鑑定書在卷可憑，足認邱弘毅所有之上開毒品及
甲○○所有與本案無關之毒品，二者鑑定前後之耗損率，有高達
百分之八之差異。而該耗損率何以有上開差異？是否在合理範圍
內？上開邱弘毅所有鑑定前後相差之０點三三公克海洛因，其分
量是否足供二人施用？此事項與乙○○所為：「警詢前，警察提
供毒品供其施用，以利誘其指證甲○○」之辯解，是否可採之判
斷攸關，而與公平正義之維護及上訴人二人之利益，均有重大關
係，亦有向相關機關函詢查明之必要。原判決徒以鑑定前後，可
能因時間不同、處所不同、空氣溼度不同、磅秤靈敏度不同及鑑
定耗損等因素，導致重量有差異等空泛及游移之詞，認與常情尚
非明顯違背（見原判決第十六頁），難認無調查職責未盡及判決
理由不備之違誤。上訴人二人上訴意旨執以指摘原判決違法，非
無理由。而上述違背法令，影響於事實之確定，本院無可據以為
裁判，應認原判決仍有發回更審之原因。
據上論結，應依刑事訴訟法第三百九十七條、第四百零一條，判
決如主文。
中    華    民    國  九十九  年    四    月  二十二  日
                      最高法院刑事第四庭
                          審判長法官  張  淳  淙
                                法官  劉  介  民
                                法官  蔡  彩  貞
                                法官  張  春  福
                                法官  林  勤  純
本件正本證明與原本無異
                                      書  記  官
中    華    民    國  九十九  年    四    月  二十六  日
                                                      Ｑ

司法院資訊處製作；財團法人民間司法改革基金會備份。
